【裁判字號】    99,訴,834
【裁判日期】    991012
【裁判案由】    誣告等
【裁判全文】
臺灣屏東地方法院刑事判決               99年度訴字第834號
公  訴  人  臺灣屏東地方法院檢察署檢察官
被      告  甲○○
上列被告因頂替案件，經檢察官提起公訴（98年度偵字第8034號
），本院判決如下：
    主  文
甲○○犯頂替罪，處有期徒刑肆月，如易科罰金以新臺幣壹仟元
折算壹日。
甲○○被訴誣告部分無罪。
    事  實
一、甲○○之姊高郁舒（通緝中）於民國98年3 月15日17時許，
    駕駛車牌號碼9381-NS 號自小客車，行經屏東縣麟洛鄉○○
    路173 號附近，適疏於注意而不慎撞擊乙○○所駕車牌號碼
    M7T-180 號重型機車，致乙○○人車倒地，並受有腦震盪、
    右肩裂傷、下巴撕裂傷、右腳挫傷等傷害。詎甲○○經高郁
    舒聯絡、到場商議如何面對車禍事宜後，其明知高郁舒係涉
    嫌過失傷害之犯罪嫌疑人，竟基於意圖使高郁舒隱避而頂替
    之犯意，向嗣後前來處理車禍事故之員警表明其為肇事駕駛
    ，藉此隱避高郁舒之罪嫌。
二、案經屏東縣政府警察局屏東分局報告臺灣屏東地方法院檢察
    署檢察官偵查起訴。
    理  由
甲、有罪部分
壹、證據之證據能力
    按被告以外之人於審判外之陳述，雖不符刑事訴訟法第159
    條之1 至之4 等規定，惟經當事人於審判程序同意作為證據
    ，法院審酌該言詞陳述或書面陳述作成時之情況，認為適當
    者，亦得為證據；又當事人、代理人或辯護人於法院調查證
    據時，知有刑事訴訟法第159 條第1 項不得為證據之情形，
    而未於言詞辯論終結前聲明異議者，視為有前項之同意；刑
    事訴訟法第159 條之5 定有明文。本件當事人對證人乙○○
    於警詢時所為之陳述，未在言詞辯論終結前聲明異議，被告
    且不請求行使對質詰問，本院審酌上開證據作成時，並無不
    當取供或非法取得之情形，認以之作為本案證據亦屬適當，
    故依法有證據能力。
貳、實體方面
一、上揭犯罪事實，業據被告坦承不諱，並有證人乙○○證述情
    節可佐（見警卷第10頁反面），以及員警調查報告所示偵辦
    經過附卷為憑（見警卷第2 頁）。是認被告之自白與事實相
    符，堪予採信，從而本件罪證明確，被告犯行洵足認定，應
    依法論科。
二、核被告所為，係犯刑法第164 條第2 項之頂替罪。被告與所
    頂替之人高郁舒為姊弟關係，乃二親等內旁系血親，有全戶
    戶籍資料供參（見本院卷第16-19 頁），是依刑法第167 條
    減輕刑度。
三、爰審酌被告早於91年間即有贓物前科，素行欠佳，有前案紀
    錄表、刑案資料查註紀錄表各1 份可考，但其不知戒慎，竟
    復為本案，顯見未因歷經前案而記取教訓；再被告率為頂替
    犯行，非僅罔顧法治，又浪費司法調查之資源，造成無謂耗
    損，且增添警方採證錯誤、判斷失平之危險，犯罪結果影響
    匪淺；惟念在被告尚知坦承罪行，犯後態度非劣，暨其出於
    袒護胞姐之犯罪動機等一切情狀，量處如主文所示之刑，併
    諭知易科罰金之折算標準，以資懲儆。
乙、無罪部分
一、公訴意旨略以：被告甲○○頂替高郁舒之過失傷害罪嫌後，
    因警方調查詢問乙○○，得悉肇事人應係女性而發覺有異，
    乃通知被告進一步說明之際，被告竟意圖使高郁舒友人潘玟
    琇受刑事處罰，乃於98年6 月25日，在屏東縣政府警察局屏
    東分局長治分駐所製作警詢筆錄時，改口供稱：上開車禍之
    肇事者實係潘玟琇云云，藉此誣指潘玟琇。因認被告涉犯刑
    法第169 條第1 項之誣告罪嫌。
二、按犯罪事實應依證據認定，無證據不得認定犯罪事實，又不
    能證明被告犯罪者，應諭知無罪之判決，刑事訴訟法第154
    條第2 項、第301 條第1 項分別定有明文。再按刑法第169
    條第1 項之誣告罪，以使人受刑事或懲戒處分之意思向該管
    公務員誣告為要件，若因公務員之推問而為不利他人之陳述
    ，縱其陳述涉於虛偽，既無申告他人使其受刑事或懲戒處分
    之意思，即與誣告之要件不符（最高法院53年台上字第574
    號判例意旨參照）。
三、前開被告虛偽指稱潘玟琇肇事乙節，固經被告坦認在卷，復
    有證人乙○○、潘玟琇證述情節相佐（見警卷第10頁反面、
    第13頁反面），以及員警調查報告所示偵辦經過附卷足稽（
    見警卷第2 頁）。惟被告僅係於98年6 月25日因接受警詢調
    查而虛偽指稱潘玟琇肇事，即在具有偵查職權之公務員推問
    下為被動陳述，非但無申告之行為，亦未見訴究潘玟琇刑責
    之表示，有該次警詢筆錄可考（見警卷第4 頁反面），是其
    陳述縱有不實，只係被告於訴訟程序中任意供稱、核非申告
    或訴求追究刑責之意思，揆諸前揭判例意旨，即便被告之不
    實陳述致潘玟琇有受追訴之危險，猶難以誣告罪責相繩。綜
    上，此部分被告犯行尚屬無法證明，應諭知無罪之判決。
據上論斷，應依刑事訴訟法第299 條第1 項前段、第301 條第1
項，刑法第164 條第2 項、第167 條、第41條第1 項前段，刑法
施行法第1 條之1 第1 項、第2 項前段，判決如主文。
本案經檢察官許英輝到庭執行職務
中    華    民    國    99    年    10    月    12    日
                  刑事第四庭  審判長法  官  莊鎮遠
                                    法  官  黃柏霖
                                    法  官  江振源
以上正本證明與原本無異
如不服本判決，應於判決送達後10日內向本院提出上訴書狀（應
附繕本），其未敘述上訴理由者，應於上訴期間屆滿後20日內補
提理由書狀於本院，上訴於臺灣高等法院高雄分院。
中    華    民    國    99    年    10    月    13    日
                                    書記官  潘豐益
附錄本判決論罪科刑法條：
刑法第164 條
藏匿犯人或依法逮捕拘禁之脫逃人或使之隱避者，處二年以下有
期徒刑、拘役或五百元以下罰金。
意圖犯前項之罪而頂替者，亦同。

司法院資訊處製作；財團法人民間司法改革基金會備份。
